【裁判字號】    89,台上,2124
【裁判日期】    890922
【裁判案由】    損害賠償
【裁判全文】
最高法院民事判決                              八十九年度台上字第二一二四號
    上  訴  人  甲○○
    被 上訴 人  乙○○
                丙○○
右當事人間請求損害賠償事件，上訴人對於中華民國八十八年八月三日台灣高等法院
花蓮分院第二審更審判決（八十八年度上更(一)字第三號），提起上訴，本院判決如左
：
    主  文
原判決關於駁回上訴人對請求灌溉水管回復原狀之上訴及該訴訟費用部分廢棄，發回
台灣高等法院花蓮分院。
其他上訴駁回。
第三審訴訟費用除發回部分外，由上訴人負擔。
    理  由
本件上訴人主張：伊安設灌溉台東縣池上段（下同）八五－一五二、－一五三號地種
植水稻之水管，通過被上訴人乙○○所有一九五六號地上下，乙○○與其妻即被上訴
人丙○○於民國八十四年八月十三日共同毀損上開水管，致伊不能種植水稻，應連帶
回復原狀，並賠償伊不能種植水稻之損失等情。於刑事訴訟程序附帶提起民事訴訟，
求為命被上訴人連帶(1)將伊設置於一九五六號地上下灌溉水管回復原狀，使八五－一
五二、－一五三號地可通水灌溉；(2)給付伊新台幣（下同）一百二十二萬二千四百元
，及自八十四年八月十四日起加計法定利息；(3)自八十五年七月一日起每年兩期，於
每年十一月三十日、六月三十日各給付伊三十萬五千元至水管回復原狀通水為止，並
自各期遲延日起加計法定利息之判決〔上訴人於第一審請求被上訴人：(1)將長四公尺
、直徑四英吋、厚度二公厘共五十支、使用年限二十年之水管；埋在地下相同長度、
直徑、厚度四公厘之水管一支恢（回）復原狀，(2)給付伊一百二十二萬二千四百元，
及自八十四年八月十四日起加計法定利息，(3)清償期逾八十五年六月底時，每年二期
，每期給付伊三十萬五千元及法定利息（見一審附民字卷第一頁反面、第二頁、訴字
卷第一二頁反面、第五七頁反面、第七五頁），第一審判命被上訴人連帶給付長四公
尺、直徑四英吋、厚度二公厘、已使用二十年之水管十支；及相同長度、直徑、厚度
四公厘之水管一支，並駁回上訴人其餘請求。被上訴人對其敗訴部分未聲明不服，上
訴人則就第一審其敗訴部分提起第二審上訴，並更正、擴張聲明為：命被上訴人連帶
(1)將伊設置於一九五六號地上下灌溉水管回復原狀，使八五－一五二、－一五三號地
可通水灌溉；(2)給付伊一百二十三萬九千二百九十三元，及自八十四年八月十四日起
加計法定利息；(3)自八十五年七月一日起每年兩期，於每年十一月三十日、六月三十
日各給付伊三十萬五千元至水管回復原狀通水為止，並自各期遲延日起加計法定利息
之判決（見上字卷第三二頁反面、第三三頁、第一二八頁）。於更審時，上訴人復更
正聲明為：命被上訴人連帶(1)將伊原設置於一九五六號地上下灌溉水管如原審八十八
年六月十日勘驗筆錄所示被破壞而斷裂破損二處修復回復原狀，使八五－一五二、－
一五三號地可通水灌溉；(2)給付伊一百二十二萬二千四百元，及自八十四年八月十四
日起加計法定利息；(3)自八十五年七月一日起每年兩期，於每年十一月三十日、六月
三十日各給付伊三十萬五千元至水管回復原狀通水為止，並自各期遲延日起加計法定
利息之判決（見原審更(一)字卷第二六頁反面、第二七頁、第五二－一頁反面、第八六
頁）〕。
被上訴人則以：乙○○僅毀損上訴人之水管六支，丙○○並未在現場，上訴人無權占
有乙○○之土地，且其怠於工作，不得請求賠償等語。資為抗辯。
原審以：上訴人在第一審就被上訴人破壞一九五六號地上下其設置之灌溉水管部分，
原來聲明為命被上訴人給付回復原狀之工資一萬九千九百五十元（見附民字卷第二頁
），嗣經變更聲明為：「請求被上訴人回復原狀」（見一審卷第七五頁），被上訴人
無異議而為本案之言詞辯論，已視為同意上訴人之變更，本應在上訴人之聲明範圍內
為判決，惟第一審判決主文第一項，判命被上訴人連帶給付上訴人水管（物之交付）
，與上訴人聲明被上訴人應將灌溉水管回復原狀（一定行為之給付）並不相同，屬訴
外裁判，雖被上訴人並未對此聲明不服，尚不得逕予廢棄，惟本件當事人依法本不受
第一審該訴外裁判之拘束，仍應就上訴人「灌溉水管回復原狀」之聲明為裁判，合先
敘明。其次，上訴人請求被上訴人應連帶將上訴人原設置於一九五六號地上下灌溉水
管「回復原狀」部分之聲明，係『被上訴人等應連帶將上訴人原設置於一九五六號地
上下灌溉水管中如八十八年六月十日勘驗筆錄所示被破壞而斷裂破損二處修復回復原
狀，使八五－一五二、－一五三號地可通水灌溉』。上訴人既請求被上訴人為一定行
為之給付，其性質即為給付之訴，其所聲明「回復原狀」之內容（即方法、位置及範
圍）必須明確，始適於強制執行；而上訴人之第二審上訴聲明，僅泛言被上訴人應將
一九五六號地上下灌溉水管破損二處「回復原狀」，並未表明其請求被上訴人「回復
原狀」方法及範圍，其聲明顯然並不明確而不適於強制執行。又上訴人自承被上訴人
之破壞系爭灌溉水管行為，係發生在上訴人僱工將系爭灌溉水管汰舊換新之際。且證
人吳武男（為上訴人耕種田地者）證稱：為上訴人種田至八十三年農曆十月間，因灌
溉水管陸續被乙○○破壞，所以未繼續耕種，不再耕種當時水管已不能通水了云云。
則被上訴人辯稱：本件事發時系爭灌溉水管已經老舊而不堪使用云云，應屬可信。上
訴人主觀上既認為系爭灌溉水管已經老舊，至必須汰舊換新之程度，並依吳武男上開
證言，足認系爭灌溉水管在本件事發前之八十三年間即已無法通水；上訴人猶起訴請
求命被上訴人將系爭灌溉水管破損二處修復回復原狀（指回復至事發時老舊而須汰換
之原狀態），縱准許之，亦無法使事發時原不能通水之水管回復成可通水灌溉之狀態
。參諸兩造間訟爭不斷，勢同水火之情形以觀，上訴人為此無實益之請求，其主要目
的顯係在損害被上訴人，依民法第一百四十八條之規定，其關此部分之請求，於法未
合。再上訴人主張：其有權使用乙○○所有之一九五六號地設置灌溉水管云云，即令
屬實，被上訴人阻止其汰舊換新，依法上訴人僅得對被上訴人為容忍上訴人在一九五
六號地為「灌溉水管回復原狀」之請求而已，其請求被上訴人回復原狀，尤嫌無據，
不應准許。至上訴人主張：被上訴人於八十四年八月十三日共同損壞其灌溉水管，並
阻止其修復，其確有八五－一五二、－一五三號地不能種植水稻損失共一百二十二萬
二千四百元；且嗣後每年兩期，每期有三十萬五千元水稻之損失云云，即令屬實（被
上訴人否認之），然上訴人所有八五－一五二、－一五三號地毗鄰土地，可經由八五
－一一號地（地目為溝，所有權人為中華民國）敷設管線灌溉（原判決附圖所示Ｂ至
Ｂ１），距離僅約八十四公尺，上訴人自承其在八五－一五三號地上蓋房子時，亦曾
循此路線取水等情，有勘驗筆錄及土地登記簿謄本在卷足憑。上訴人若循上述路線設
管灌溉，較本件系爭水管一百零三公尺（即原判決附圖Ａ至Ａ１）尤近。雖乙○○前
以上訴人無權占有為由，訴請上訴人將設置在一九五六地號土地上下之水管拆除，並
將土地返還，經台灣台東地方法院八十五年度簡字第一六○號判決認上訴人之土地四
週確無灌溉之溝渠，依民法第七百八十六條規定，乙○○有忍受上訴人設置本件系爭
水管之義務，而駁回乙○○之訴；但上開事件，乙○○並未以上訴人可循八五－一一
號地設置管線為攻擊防禦方法，本件自不受上開判決見解拘束。足認上訴人所有之八
五－一五二、－一五三號地，非必須經過乙○○所有之一九五六號地始能獲得灌溉，
則縱被上訴人確有損壞灌溉水管並阻止上訴人修復之行為，亦非當然會導致八五－一
五二、－一五三號地無水灌溉而致荒蕪之結果，即被上訴人之行為與上訴人所生之損
害（被上訴人亦已否認有此損害）間，並無相當因果關係，上訴人請求被上訴人賠償
其未能種植水稻之損失及利息，顯屬無據，不應准許。因而維持第一審所為上訴人敗
訴之判決，駁回上訴人之上訴。
關於灌溉水管回復原狀部分：
按民事訴訟法第一百九十九條第二項規定審判長應向當事人發問或曉諭，令其陳述事
實、聲明證據、或為其他必要之聲明及陳述，其所聲明及陳述有不明瞭或不完足者，
應令其敘明或補充之云云，此為審判長因定訴訟關係之闡明權，同時並為其義務，故
審判長對於訴訟關係未盡此項必要之處置，違背闡明之義務者，其訴訟程序即有重大
瑕疵，而基此所為之判決，亦屬違背法令。查原審既認上訴人請求被上訴人將上訴人
原設置於一九五六號地上下灌溉水管「回復原狀」部分之聲明，其內容（即方法、位
置及範圍）必須明確，始適於強制執行，上訴人之聲明，僅泛言被上訴人應將一九五
六號地上下灌溉水管破損二處「回復原狀」，並未表明其請求被上訴人「回復原狀」
方法及範圍，其聲明顯然並不明確而不適於強制執行，則依上說明，審判長即應行使
闡明權，令其敘明或補充之，乃原審未為此辦，並執之為不利上訴人之引據，於法殊
有未合。另證人吳武男所為：『為上訴人種田至八十三年農曆十月間，因灌溉水管陸
續被乙○○破壞，所以未繼續耕種，不再耕種當時水管已不能通水了』之證詞，意指
其之所以未繼續耕作八五－一五二、－一五三號地，係因灌溉水管遭乙○○破壞，所
謂其不再耕種時水管已不能通水，似指灌溉水管原來可以使用，因乙○○之破壞，而
使之不能通水（見更(一)字卷第五○頁反面、第五一頁）。原審竟援之為『本件事發時
系爭灌溉水管已經老舊而不堪使用』並為上訴人之請求目的係在損害被上訴人之判斷
依據，顯與卷證資料不符，亦屬可議。又因犯罪而受損害之人，依刑事訴訟法第四百
八十七條規定，於刑事訴訟程序固得附帶提起民事訴訟，對於被告請求回復其損害。
被上訴人乙○○業自認其確有毀損上訴人灌溉水管行為（見一審訴字卷第一三頁反面
、第七五頁反面），而被上訴人因此毀損灌溉水管之行為，並經刑事法院處刑確定在
案（見一審訴字卷第六三－六六頁），上訴人請求被上訴人將其被毀損之灌溉水管回
復原狀，似非無據。原審未詳予審究，徒以上開理由，為上訴人不利之論斷，殊欠允
洽。上訴意旨，指摘原判決關此部分不當，聲明廢棄，非無理由。末查，法院就當事
人未請求之事項為判決，係屬訴外裁判，訴外裁判，當事人固不受拘束；惟法院就當
事人請求之事項，忽略其為訴訟標的之法律關係之主張而未為判決，於理由復不予論
述，方屬民事訴訟法第二百三十三條第一項所謂裁判有脫漏者，本件第一審判決，就
上訴人請求被上訴人將水管回復原狀部分，認「依法無據，應予駁回」（見一審判決
理由欄三、），其主文欄第二項並載『原告（上訴人）其餘之訴駁回』，足見第一審
判決，對上訴人所為灌溉水管回復原狀之請求，並無脫漏情事，上訴人既對之聲明不
服，原審自得審判，附此說明。
關於八五－一五二、－一五三號地不能種植水稻損失部分：
按因犯罪而受損害之人，於刑事訴訟程序固得附帶提起民事訴訟，對於被告請求回復
其損害，但請求回復之損害，以被訴犯罪事實所生之損害為限，否則縱令得依其他事
由，提起民事訴訟，亦不得於刑事訴訟程序附帶為此請求。又於刑事訴訟程序附帶提
起之民事訴訟，如不合於刑事訴訟法第四百八十七條所定之要件者，由刑事庭依刑事
訴訟法第五百零四條第一項將其移送於民事庭後，亦不得將關於獨立民事訴訟之法規
，溯及於附帶提起民事訴訟之時而予以適用，仍應認其起訴為不合法。本件上訴人係
於被上訴人被訴毀損上訴人所有之水管刑事訴訟程序，提起附帶民事訴訟，然其請求
因八五－一五二、－一五三號地不能種植水稻之損失，與請求回復其因被上訴人毀損
灌溉水管之犯罪所受之損害迥殊。依上說明，自屬於法不合。第一審、原審均誤認上
訴人此部分之訴為合法，從實體上認係無理由，而為上訴人敗訴之判決，雖屬不當，
惟其結果並無二致，仍應予以維持。上訴論旨，指摘其為不當，求予廢棄此部分之原
判決，非有理由。
據上論結，本件上訴為一部有理由，一部無理由，依民事訴訟法第四百七十七條第一
項、第四百七十八條第一項、第四百八十一條、第四百四十九條第一項、第七十八條
，判決如主文。
中      華      民      國    八十九    年      九      月    二十二    日
                              最高法院民事第三庭
                                  審判長法官  范  秉  閣
                                        法官  朱  建  男
                                        法官  許  澍  林
                                        法官  鄭  玉  山
                                        法官  李  慧  兒
      右正本證明與原本無異
                                              書  記  官
中      華      民      國    八十九    年      十      月     十一     日


司法院資訊處製作；財團法人民間司法改革基金會備份。
